台灣高等法院民事判決　九十三年度再字第一二號
　　再審　原告　甲○○
　　再審　被告　台北市第五信用合作社
　　法定代理人　陳建忠
右當事人間請求遞補理事等事件，再審原告對於中華民國九十二年十月七日本院九十
二年度上易字第八四二號確定判決提起再審，本院判決如左：
    主      文
再審之訴駁回。
再審訴訟費用由再審原告負擔。
    事實及理由
一、按再審之訴，應於三十日之不變期間內提起，民事訴訟法第五百條第一項定有明
    文。又對於第二審判決於上訴期間內提起上訴者，其上訴因不合法而被以裁定駁
    回時，在該裁定確定前，尚無從斷定上訴為不合法。因之應於駁回上訴之裁定確
    定時，始知悉原判決確定（參見司法院解字第三○○七號解釋意旨），故對於原
    確定判決提起再審之訴者，其提起再審之訴之不變期間，應自駁回上訴之裁定確
    定時起算，最高法院亦著有六十七年度台抗字第四九五號判例可資參照。查本件
    再審原告係於民國（下同）九十三年一月六日收受最高法院九十二年度台上字第
    二七二三號民事裁定，是再審原告於裁定確定三十日內之九十三年二月三日，對
    本院原確定判決提起本件再審之訴，核與上開規定相符，合先敘明。
二、次按再審之訴，專屬為判決之原法院管轄。如當事人對第二審實體判決提起上訴
    ，經第三審法院認上訴不合法，以裁定駁回上訴，而非經其為實體判決（上訴有
    無理由之判決）者，自仍專屬原為判決之第二審法院管轄（參見最高法院八十四
    年度台抗字第六○九號裁定要旨）。查本件再審原告起訴請求再審被告遞補理事
    等事件，經台灣士林地方法院以九十二年度訴字第四二○號判決再審原告敗訴，
    其不服上訴，再經本院以九十二年度上易字第八四二號判決（下稱原確定判決）
    駁回其上訴。乃再審原告對之再上訴，經最高法院認上訴不合法，以九十二年度
    台上字第二七二三號裁定駁回而告確定等情，業據本院依職權調取上開卷宗閱明
    屬實，並有各該裁判影本附卷可佐（見本院卷第八至二十頁），是再審原告對原
    確定判決提起本件再審，依上開說明，自專屬本院管轄。
三、又按確定判決有民事訴訟法第四百九十六條第一項各款所列情形之一者，當事人
    得以再審之訴對之聲明不服，但當事人已依上訴主張其事由或知其事由而不為主
    張者，不在此限，固為同條但書所明定。惟該但書之規定，係以當事人已依上訴
    主張其事由，則其事由已受上級法院審判，為訴訟經濟計，乃不許當事人復以再
    審之方法更為主張。故如其上訴係因不合法而被駁回者，因未受上級法院實體審
    判，自無不許其以相同事由提起再審之訴之理（最高法院八十九年度台上字第三
    四三號、九十二年度台上字第二一五三號裁判要旨參照）。再審原告對原確定判
    決提起第三審上訴，係因不合法而被駁回，既未受上級法院審體審判，則其提起
    本件再審，縱其主張事由與原確定判決同，本院仍應予審究，附此敘明。
四、查再審原告主張略以：
  (一)信用合作社社員代表理事監事經理人應具備資格條件及選聘辦法（下稱選聘辦法
    ）第三十四條第一、二項規定，係針對社員代表、理事、監事選舉之法律效果及
    身分為之規定，並未有「就任前」或「就任後」之分別，但原確定判決擅將該條
    文解釋為因恐「當選者」於「就任前」有不願或不能就任或未依選聘辦法第四十
    一條第一項辦理情形發生時，故有明示「候補者」之必要，核屬備位性質云云，
    顯逾越法律解釋之範圍，有適用法規不當之違法。
  (二)選聘辦法第三十四條已明確規定「候補理事」由選聘辦法規範設立及產生，再參
    照選聘辦法第二條之規定可知，該辦法非屬任意規定，乃原確定判決就選聘辦法
    屬強制事項之「候補者」規定，未予適用，顯屬違背法規。
  (三)雖選聘辦法第三十九條第一項、第四十一條第二項及第四十四條第一項之條文有
    「其未設置候補者」、「其設置候補者」之記載，然並不因此即可認定候補理事
    非為信用合作社必要之設置。參以選聘辦法第四十四條第二項及合作社選舉罷免
    法第七條第一項、第三十三條第二項前段、第二項、第十八條、第三十六條第二
    項、人民團體選舉罷免法第二十四條、第二十五條、第二十七條等規定，可知設
    置候補理事為制度上所不可缺者，故無論信用合作社章程有無明文，如屬理監事
    之選舉，即應按得票數之多寡為序公布當選者及候補者之名次。原確定判決未見
    及此，顯然有判決不適用法規之情形。
  (四)再審被告於八十五年間修正之章程第二十一條，僅將其中第一項之「候補理事三
    人、候補監事一人」等人數規定之文字刪除而已，於同條第二、三項仍保留候補
    理監事之規定，再參八十六年修正之章程第二十八條第三項可知，再審被告之章
    程非「不設置候補理、監事」，而是要回歸選聘辦法之規定。詎原確定判決未查
    章程全文，僅依修正對照說明欄之文字以為判斷，亦屬判決不適用法規。
  (五)綜上所述，原確定判決未依財政部頒之選聘辦法規定為判決，顯有民事訴訟法第
    四百九十六條第一項第一款，適用法規顯有錯誤之情事，爰依法提起再審之訴，
    求予廢棄原確定判決，並命再審被告應於九十一年十月十五日依財政部修正發布
    之「信用合作社社員代表、理事、監事、經理人應具備資格條件及選聘辦法」第
    四十一條之規定，通知再審原告遞補為再審被告第十九屆理事。
五、按民事訴訟法第四百九十六條第一項第一款所謂適用法規顯有錯誤者，係指確定
    裁判所適用之法規顯然不合於法律規定，或與司法院現尚有效及大法官會議之解
    釋，或最高法院尚有效之判例顯然違反，或消極的不適用法規，顯然影響裁判者
    而言，不包括認定事實錯誤、漏未審酌證據、取捨證據失當、裁判不備理由及在
    學說上諸說併存致發生法律上見解歧異等情形在內（司法院釋字第一七七號、最
    高法院五十七年台上字第一０九一號判例、六十年台再字第一七○號判例、六十
    三年台上字第八八○號判例、九十年台再字第二七號裁判要旨參照）。又法院裁
    判適用法規或解釋法律，係依職權為之，若尚無法規判解可據，法院就法律規定
    事項所表示之法律上意見，亦應無適用法規顯有錯誤可言（參見最高法院六十四
    年台聲字第五八號判例、八十八年度台聲字第一二二號裁判要旨）。
六、再審原告固主張原確定判決對選聘辦法之法律解釋有誤，致未依該法規為妥適之
    判決，有適用法規顯有錯誤之事由云云。惟查：
  (一)原確定判決於理由欄第四項中即已明確記載：「：：：選聘辦法第三十四條第二
    項前段規定：「理事及監事之選舉，不分專業或一般資格之候選人，合併應選出
    之名額，以候選人得票較多者為當選者與候補者。」：：：。此之併列「當選者
    」及「候補者」，究係上訴人（即再審原告）所認之合作社法定設置候補理事之
    強制規定，抑或另有其意？參酌同辦法第三十九條規定：「信用合作社應於選舉
    結果揭曉後三日內通知當選人，不願或不能就任者，：：：，由候補當選人依次
    遞補，其未設置候補者，以次高票遞補：：：」、第四十一條規定：「新當選之
    理事、監事於召開首次理事會、監事會三日前，未依前條規定辦理者不得就任，
    ：：：，由信用合作社通知候補者或選舉次高票者遞補。：：：理事、監事於任
    期內發生個別認繳股金少於前條第一項規定之數者，當然解任，：：：其設有候
    補者，由信用合社通知候補者遞補：：：」、第四十四條規定：「理事、監事出
    缺時，其設有候補者，由候補者依次遞補：：：」之文義以觀：：：，可認該條
    併列「當選者」及「候補者」，乃信用合作社辦理理事、監事選舉時，為免「當
    選者」於「就任前」有不願或不能就任，或未依財政部選聘辦法第四十一條第一
    項辦理之情形，故有明示「候補者」之必要，以備遞補，此由前開財政部選聘辦
    法第三十九條、第四十一條第一項均係規範當選者尚未就任之情形可證；至於同
    辦法第四十一條第二項、第四十四條，其情形則屬當選者（理事）就任後，發生
    當然解任或出缺時之補救方式，又可區分為有無設置候補理事而異其處理，由此
    亦可得知該選聘辦法亦未認候補理事為合作社必要之設置。換言之，財政部選聘
    辦法第三十四條第二項所謂「候補者」，僅屬備位性質，且於當選者就任後，：
    ：：」（見原確定判決第九至十頁，本院卷第十六頁）。核其內容，要屬法院就
    其取捨證據後所確認之事實，就上開法律規定事項所表示之法律上意見，即應無
    適用法規顯有錯誤可言。
  (二)原確定判決於理由欄第五項亦載明：「依：：：八十九年五月十六日修正發布之
    合作社法施行細則第二十六條規定：「合作社得依章程之規定，設候補理事及候
    補監事。」，可知信用合作社並非以設置候補理事為必要，且若設有候補理事、
    監事，須於章程內明文規定，：：：。查被上訴人（即再審被告）於辦理前開第
    十九屆理事選舉時所適用經八十五年間修正通過之章程第二十一條，：：：。依
    前開修正前後條文及說明以觀，應認被上訴人（即再審被告）章程確已排除設置
    候補理事無疑，且被上訴人修正章程已將原「候補理事三人、候補監事一人」刪
    除，即排除設置候補理事、候補監事之設置，非必於章程明定「不設置候補理事
    、監事」，方得認被上訴人不設置候補理事、監事。：：：。」（見原確定判決
    第十、十一頁，本院卷第十六頁反面、第十七頁），亦核屬經原確定判決取捨證
    據，本於法律確信，對於上開選聘辦法所為之法律見解。是再審原告對於原確定
    判決所表示之上開法律上見解雖不予認同，依前開說明，本件亦無其所指摘適用
    法規顯有錯誤之情形。
七、綜上所述，再審原告以原確定判決有民事訴訟法第四百九十六條一項第一款規定
    之再審事由，提起再審之訴，顯無再審理由，爰不經言詞辯論，逕以判決駁回之
    。
據上論結，本件再審之訴顯無理由，依民事訴訟法第五百零二條第二項、第七十八條
，判決如主文。
中　　　華　　　民　　　國　　九十三　　年　　　三　　　月　　四    　　日
                                      民事第十七庭
                                  　　　　審判長法  官  黃  騰  耀
                                  　　　　　　  法  官　許  文  章
                                  　　　　　　　法  官　黃  莉  雲
正本係照原本作成。
如不服本判決，應於收受送達後二十日內向本院提出上訴書狀，其未表明上訴理由者
，應於提出上訴後二十日內向本院補提理由書狀（均須按他造當事人之人數附繕本）
上訴時應提出委任律師或具有律師資格之人之委任狀；委任有律師資格者，另應附具
律師資格證書及釋明委任人與受任人有民事訴訟法第四百六十六條之一第一項但書或
第二項（詳附註）所定關係之釋明文書影本。
中　　　華　　　民　　　國　　九十三　　年　　　三　　　月　　　十　　　日
　　　　　　　　　　　　　　　　　　　　　　　  書記官  秦  仲  芳
附註：
民事訴訟法第四百六十六條之一（第一項、第二項）：
對於第二審判決上訴，上訴人應委任律師為訴訟代理人。但上訴人或其他法定代理人
具有律師資格者，不在此限。
上訴人之配偶、三親等內之血親、二親等內之姻親，或上訴人為法人、中央或地方機
關時，其所屬專任人員具有律師資格並經法院認為適當者，亦得為第三審訴訟代理人
。
